【裁判字號】    95,上,35
【裁判日期】    950523
【裁判案由】    侵權行為損害賠償
【裁判全文】
臺灣高等法院臺南分院民事判決  95年度上字第35號
上  訴  人  中興測量有限公司
法定代理人  乙○○
訴訟代理人  葉榮棠  律師
複  代理人  劉興文  律師
視同上訴人  丙○○
被  上訴人  丁○○
訴訟代理人  甲○○
            蔡碧仲  律師
            陳怡禎  律師
            陳偉展  律師
上列當事人間請求侵權行為損害賠償事件，上訴人對於中華民國
94年12月19日臺灣嘉義地方法院第一審判決（92年度重訴字第16
9號）提起上訴，本院於95年5月9日言詞辯論終結，判決如下：
    主  文
上訴駁回。
第二審訴訟費用由上訴人連帶負擔。
    事  實
甲、上訴人中興測量有限公司方面：
一、聲明：求為判決：（一）原判決不利上訴人部分廢棄。（二
    ）上列廢棄部分，被上訴人在第一審之訴及假執行之聲請均
    駁回。（三）第一、二審訴訟費用均由被上訴人負擔。
二、陳述：除與原判決記載之事實相同者予以引用外，並補稱：
（一）視同上訴人丙○○並非上訴人之受僱人，應無民法第 188
      條第1項之適用：
    1.視同上訴人丙○○在刑案中迭稱：「該部挖土機是我本人
      所有，我是自己經營該部挖土機，有人叫我到那裡工作，
      我就到那裡工作」、「這部挖土機是我的，平常用來賺錢
      ，如果有人找我工作，我就開這台挖土機去工作，工作內
      容包括整地、挖洞」。另證人郭石仁證稱：「……被告（
      丙○○）是我們公司的協力廠商」、「被告自己就是老闆
      ，我們公司跟丙○○有打契約」，並提出工程契約書，依
      該契約書第12條：乙方（丙○○）於工程施工期間維護施
      工人員、車輛使用等安全責任，倘若發生意外或賠償問題
      概由乙方負責，與甲方無涉。另證人林東育證稱：「我們
      沒有僱用被告，是被告主動來找我們說要自備機具來承攬
      打洞的工作，被告一直都沒有在我們公司辦勞、健保。」
      再者視同上訴人丙○○自己擔任要保人，為張凱潔、廖佳
      明投保南山人壽傷害暨健康保險，且據勞工保險局書函及
      中央健康保險局函，視同上訴人丙○○係在彰化縣溪州農
      會投保健保，足見視同上訴人丙○○自己為雇主，並非上
      訴人之受僱人。
    2.上訴人與內政部間訂立之一等二級水準網測量工作案合約
      書第 8條(三)固有：乙方得標後除特殊情事經甲方認可者外
      ，不得將本案委託其他廠商，亦不得交由協力廠商或轉包
      辦理之約定；內政部臺內地字第0910014881號函說明三：
      本案履約過程中，承辦廠商中興測量公司尚無向本部提出
      將本案委託其他廠商或交由協力廠商轉包辦理等語，至多
      僅能證明上訴人是否違約將一等二級水準網測量點埋設工
      程，交由協力廠商辦理之問題而已，尚不得據為視同上訴
      人丙○○係上訴人僱用之人之依據。
    3.上訴人向內政部承包之水準點埋設工程，其內容包括挖洞
      及埋設水準點2 項，上訴人將挖洞工程交由協力廠商即視
      同上訴人丙○○承覽，按每一水準點新臺幣（下同）1,50
      0 元，實做實算計價，另將埋設基準工程交由協力廠商林
      桐相承攬，按每一水準點1,000 元，實做實算計價，有證
      人林桐相可證，故視同上訴人丙○○為上訴人之下包，並
      非上訴人之受僱人，依工程契約書第12條之規定，應由視
      同上訴人丙○○自負安全及損害賠償責任。因視同上訴人
      丙○○個人未使用統一發票，且其所承攬者乃挖洞之工資
      ，始以薪資方式向上訴人請款，尚不得以此認定視同上訴
      人丙○○為上訴人之受僱人。
（二）縱認視同上訴人丙○○係上訴人之受僱人，惟視同上訴人
      丙○○非因執行職務，不法侵害他人之權利，被上訴人不
      得主張僱用人之責任。視同上訴人丙○○稱：「當天因挖
      土機漏油，我想開挖土機到水上鄉附近的工廠修理，並不
      是去工作。」、「因為車子會漏油，漏油不修會影響成本
      。」；證人郭石仁證稱：「那天工作已經做完，被告表示
      要去修理怪手，後來他就去我就離開了。」、「手臂不順
      ，因為會漏油，將影響施工，所以被告有向我們說他要去
      修車。」；又視同上訴人丙○○如在執行職務中，必循測
      量點位順序工作，不可能開怪手至肇事地點，可見其確非
      執行職務中。
（三）退而言之，縱認上訴人應與視同上訴人丙○○連帶負損害
      賠償責任，被上訴人請求之金額亦有未當：
    1.減少勞動能力損失，應以明確結果為準。
      (1)被上訴人稱勞動能力業已喪失，縱復健期間經過，亦無
        法從事工作云云。然依被上訴人所提病歷資料中「護理
        病歷」排泄欄記載「排尿正常」，又其婦科醫學研究報
        告（Gynecology study report） 中記載「現已經可以
        自解尿（urine）」，由此可知已復原至相當程度。
      (2)天主教聖保祿修女會醫院91年12月12日桃聖業字第9113
        9 號函說明二病患目前已開始練習行走……，而「仰賴
        輪椅」一項，目前已恢復至部分時間依賴。可見已逐漸
        康復中，被上訴人先前提出之診斷證明書之病情應有重
        新鑑定之必要，以明被上訴人肢體目前之障礙程度，及
        是否已達重傷之程度（是否重傷應以結果為準）。財團
        法人長庚紀念醫院嘉義分院93年10月22日長庚嘉字第88
        4號函稱：勞動力減損比例至少50%；另94年3月7日長庚
        院嘉字第197號函則稱勞動力減損約76.9%，二者差距甚
        大，實有另為鑑定之必要。鈞院囑託國立成功大學醫學
        院附設醫院鑑定結果，勞動能力減少不會超過 40%，自
        應酌減賠償之金額。
      (3)被上訴人主張其得繼續工作至往生，實有悖經驗法則，
        不足為憑，依勞動基準法第54條規定，勞工年滿60歲為
        止，雇主得強制其退休，故被上訴人之工作能力至多僅
        應計算至60歲為止。
    2.精神慰撫金：應斟酌雙方之身分、地位、教育程度、經濟
      能力認定之，被上訴人之請求及原審酌定200 萬元之數額
      ，顯然過高，應予酌減。
三、證據：除引用原審之立證方法外，並補提出水準點埋石記錄
    表1紙、照片4張、請款紀錄影本2 份為證，並請求訊問證人
    林桐相及就「勞動力減損比例」事項聲請鑑定。
乙、視同上訴人丙○○方面：未提出任何書狀，惟其於言詞辯論
    就聲明陳述部分，陳明與上訴人之聲明陳述相同。
丙、被上訴人丁○○方面：
一、聲明：求為判決：（一）上訴駁回。（二）第二審訴訟費用
    由上訴人負擔。
二、陳述：除與原判決記載之事實相同者予以引用外，並補稱：
（一）視同上訴人丙○○確為上訴人之受僱人：
    1.視同上訴人蔡鏡方確係受僱於上訴人，為其執行水準網測
      量點位埋設工作，有以下積極證據可證：
      (1)視同上訴人丙○○91年5月9日警訊筆錄：「（車禍當天
        你是在哪裡工作？受僱於何人？公司負責人是誰？）車
        禍當天我是在嘉義市○○路的一間學校附近作挖洞工程
        ，我是受僱於中興測量有限公司，公司負責人我不知道
        是誰。」該次筆錄乃事故發生後製作之第一份筆錄，斯
        時視同上訴人丙○○尚未受到任何外在壓力，亦不知被
        上訴人之傷勢竟嚴重致此，僅單純回答員警之提問，所
        述自為真正。
      (2)視同上訴人丙○○於鈞院95年3月9日準備程序筆錄自認
        ：「（你是否中興公司的受僱人？）是的，我是作中興
        公司的工程，以每一工程的單價來收取費用……」
      (3)內政部91年11月19日臺內地字第0910014881號函說明三
        「本案履約過程中，承辦廠商中興測量有限公司，尚無
        向本部提出將本案委託其他廠商或交由協力廠商轉包辦
        理。」
      (4)本件事故發生於91年4月9日，乃上訴人所提之「內政部
        一等二級水準網測量點位埋設工程契約書」，其簽訂日
        期竟為91年4月11日，顯係上訴人希圖卸責事後捏造。
      (5)上訴人係發給視同上訴人丙○○薪資，並非承攬工程款
        ：
        視同上訴人丙○○、及乙○○於92年4 月21日審判筆
          錄稱：「（被告如何向你們請款？）（乙○○）被告
          是我們以薪資的名義付款給他，我們有開扣繳憑單。
          」、「（對證人所言有何意見？）（丙○○）確實是
          用報工資去領錢的，我之前說是用借牌的，但實際上
          我並沒有去借。」
        視同上訴人丙○○於92年9月25日調解筆錄稱：「（9
          1 年度有無收到被告中興測量有限公司給付95萬多元
          的薪資？）有。」
        上訴人提出視同上訴人丙○○之請款紀錄，欲以之證
          明視同上訴人丙○○係上訴人下包，而非受僱員工。
          然依該請款紀錄所示，視同上訴人丙○○請領之款項
          為688,118元，加上未請領之121,432元，合計僅809,
          550元，與上訴人申報之455,000元，及視同上訴人蔡
          鏡芳所陳實際領取之95萬元，均不相符，且於原審亦
          未提出，其真實性令人存疑。
    2.由證人林桐相之證詞更足證視同上訴人丙○○確為上訴人
      之受僱人：
      (1)證人林桐相並未與上訴人簽有如「內政部一等二級水準
        網測量點位埋設工程契約書」之書面契約：據95年4月2
        7 日準備程序筆錄：「（91年間你有無為中興測量公司
        作何事？）有的，埋設水準點。」、「（你與中興公司
        有無簽訂契約？）沒有簽立書面契約，中興公司叫我去
        做，我就去做，算是臨時的。」果如上訴人所云證人林
        桐相與視同上訴人丙○○均為上訴人之下包，兩者情形
        相同，何竟一於91年4月11日簽立書面契約，一無書面
        契約？足徵該「內政部一等二級水準網測量點位埋設工
        程契約書」，係案發後上訴人刻意簽立，用以脫免上訴
        人應負僱用人之責。
      (2)縱上訴人與證人林桐相約定施工安全由其自行負責，上
        訴人對外仍應負僱用人之責。按僱傭契約於當事人間，
        固以約定一方於一定或不特定期限為他方服勞務，他方
        給付報酬為其成立之要件，然其與第三人間之關係，受
        僱人既係以聽從僱用人之指示而作為，倘受僱人確係因
        服勞務而生侵害第三人權利之情事時，僱用人即不能藉
        口與受僱人有何約定，而諉卸其對第三人之責任，最高
        法院著有56年臺上字第1612號判例在案。則縱上訴人確
        曾與視同上訴人丙○○、及證人林桐相約定施工安全由
        其等全權負責，此為其僱用契約中對於第三人責任之特
        別約定，對外仍應依民法第188 條規定負連帶損害賠償
        責任，否則雇主僅需與勞工約定施工安全由勞工全權負
        責，即得脫免連帶賠償責任，民法第188 條規定豈非具
        文，是揆之上揭判例上訴人仍應負僱用人之連帶賠償責
        任至明。
      (3)視同上訴人丙○○從未為系爭工程投保工程險，上訴人
        主張「內政部一等二級水準網測量點位埋設工程契約書
        」，係代視同上訴人丙○○投保工程險，方於91年4 月
        11日簽訂，絕非事實。鈞院95年4月6日準備程序中，法
        官提示該份書面契約詢問兩造意見時，被上訴人訴訟代
        理人否認該契約之真正，因案發時間為91年4月9日，契
        約簽訂日為91年4 月11日，上訴人訴訟代理人答以「如
        果係事後補該契約書，不會偽造的那麼粗糙，而是本來
        就有承攬工程存在，只是在等丙○○的投保工程險。」
        用以解釋該書面契約簽立日期後於工程始期之原因。然
        查視同上訴人丙○○從未就系爭工程投保工程險，否則
        上訴人早能獲得工程險理賠，正因視同上訴人丙○○未
        投保工程險，上訴人迄今未獲得任何理賠。此節亦有證
        人郭石仁於91年9 月16日在刑事案件之訊問筆錄可稽：
        「（提示契約書，有何意見？）（代理人）契約書在 4
        月11日製作，但是事故是在4月9日發生的，有矛盾。」
        、「（郭石仁）這件當時很趕，所以先做了，後來才打
        契約書。……」、「（本件是否有投保工程險？）（郭
        石仁）只有投保人員的意外險。」。是上訴人提出之「
        內政部一等二級水準網測量點位埋設工程契約書」絕非
        真實，視同上訴人丙○○縱未與上訴人簽有勞動契約，
        亦未由上訴人為其投保，實際為上訴人服勞務，受上訴
        人之指揮監督，確為上訴人之受僱人至明。
    3.縱視同上訴人丙○○與上訴人無僱傭契約，上訴人亦應負
      僱用人之責：
      (1)按民法第188條第1項所謂受僱人，並非僅限於僱傭契約
        所稱之受僱人，凡客觀上被他人使用為之服勞務而受其
        監督者均係受僱人；民法第188 條僱用人責任之規定，
        係為保護被害人而設，故此所稱之受僱人，應從寬解釋
        ，不以事實上有僱傭契約者為限，凡客觀上被他人使用
        為之服勞務而受其監督者，均係受僱人，亦即依一般社
        會觀念，認其人係被他人使用為之服務而受其監督之客
        觀事實存在，即應認其人為該他人之受僱人；最高法院
        著有57年臺上字第1663號、92年臺上字第779 號裁判意
      旨足參。
      (2)上訴人向內政部承攬一等二級水準網測量工作，其工作
        項目包含「1055個新選一等水準點之埋設工作」，有上
        訴人與內政部之工程合約書可稽。視同上訴人丙○○即
        為上訴人負責一等二級水準網測量點埋設之挖洞工作，
        作業地區即依上訴人與內政部訂立合約範圍地區，作業
        內容為點位開挖整理、廢土清運、鋼標椿釘立等作業，
        則其客觀上係為上訴人使用，為之服勞務當無疑義。
      (3)視同上訴人丙○○施作點位埋設工程受上訴人之監督：
        證人郭石仁於91年9 月16日訊問時證稱：「（請求訊問
        證人貴公司現場有無監工單位？）有，監工單位是在現
        場負責看被告有無照圖施工，不包括現場秩序的維護。
        」若上訴人提出與視同上訴人丙○○於91年4 月11日簽
        訂之契約書為真，洽足為上訴人應為視同上訴人丙○○
        之侵權行為負連帶賠償責任之明證。蓋依契約第5 條之
        履約期限及第6 條之圖說規定，徵諸證人郭石仁之證言
        ，視同上訴人丙○○施工確係於上訴人之監督下為之。
        揆之上揭實務見解，僅需客觀上被他人使用為之服勞務
        而受其監督者即為受僱人，則視同上訴人丙○○為上訴
        人之受僱人，上訴人應就本件之侵權行為負連帶賠償責
        任，彰彰明甚。
（二）視同上訴人丙○○當時確係於執行職務中，其辯稱係前往
      修理挖土機之途中肇事，並非事實：
  1.視同上訴人丙○○所辯並非事實，有下列證據可證：
      (1)視同上訴人丙○○於91年8 月28日審理時稱：「（當天
        你駕駛這台挖土機要去哪裡？）我要去水上修理這台挖
        土機，因為在漏油。……」、「（你的挖土機有無另外
        用卡車載？）距離比較遠會叫板車來載，距離比較近就
        自己開到馬路上。」、「（你說你當時要開去水上？）
        是的，我當時從嘉義市某間國小出發…我走省道，當時
        走的路我不太記得。……」、「（你是否知道修理地點
        的住址及電話）我都不知道，而且我也沒有名片。」又
        事發地點乃嘉義市○○路712 號前之馬路上，正為系爭
        工程施作之動線，距水上亦極遙遠，若確因挖土機漏油
        亟須修理，當以板車來拖載，豈可能駕駛挖土機前去？
      (2)原審刑事庭於91年8 月28日勘驗筆錄記載：勘驗結果：
        「自嘉義市○○路至水上鄉○道○○○路回歸村處，仍
        未發現修理地點。」足見視同上訴人丙○○所述，乃事
        後為脫卸上訴人賠償責任之辯詞，根本與事實不符。
    2.又按「民法第188條第1項所謂受僱人因執行職務不法侵害
      他人之權利，不僅指受僱人因執行其所受命令，或委託之
      職務自體，或執行該職務所必要之行為，而不法侵害他人
      之權利者而言，即受僱人之行為，在客觀上足認為與其執
      行職務有關，而不法侵害他人之權利者，就令其為自己利
      益所為亦應包括在內。」最高法院著有42年臺上字第1224
      號判例足參。是縱視同上訴人丙○○所言當天係為修理挖
      土機，開往修理廠之途中屬實，挖土機為視同上訴人丙○
      ○執行該點位開挖工程之必備工具，若無挖土機即無法施
      作開挖工作，則因此一必備工具故障，尋求修復之行為，
      自與職務之執行有必然之關連，而為執行職務之必要行為
      。況案發地點乃系爭工程之施工地點，視同上訴人丙○○
      所駕肇事者，又為其執行職務之工具，客觀上顯與執行職
      務有關，參諸前揭判例意旨，視同上訴人丙○○自係於執
      行職務中不法侵害被上訴人之權利無疑。
（三）被上訴人喪失勞動能力之比例原審認定並無違誤：
    1.按「受命法官為闡明訴訟關係，得為下列各款事項，並得
      不用公開法庭之形式行之：……三整理並協議簡化爭點。
      當事人就其主張之爭點，經依第1項第3款或前項為協議者
      ，應受其拘束。」、「前2 條之規定，於行獨任審判之訴
      訟事件準用之。」、「在第一審所為之訴訟行為，於第二
      審亦有效力。」民事訴訟法第270條之 1第1、3項、第271
      條之1、第448條定有明文。又「當事人於訴訟上所為之自
      認或對他造主張之事實不爭執者，於言詞辯論所行之範圍
      內有拘束法院之效力。」最高法院亦著有93年臺上字第18
      88號判決意旨足參。
    2.被上訴人因本件侵權行為喪失勞動能力比例為何，於原審
      有長庚醫院嘉義分院93年10月22日函，由被上訴人之所有
      病歷統合判斷，認「減損比例至少 50%」。因所估計者僅
      最低下限，實際減損比例仍未明，原審於94年2 月17日再
      次去函詢以「請約略判斷丁○○目前減損勞動能力若干？
      是否大於50%？如大於50%，則大約比例若干？」長庚醫院
      嘉義分院即於94年3月7日函覆，明確表示「盧君其遺存兩
      側下肢運動障礙，應屬勞工保險殘廢給付標準第六級殘障
      等級，勞動能力減損約 76.9%。」則上開二鑑定報告本即
      就被上訴人92年9月後之情況為鑑定，其時即將被上訴人9
      2年9月之復原情況一併列入考量，非如上訴人所謂僅根據
      事發後、未復健前之診斷證明所為之判斷。且上訴人據以
      指摘之病歷記載「現已經可以自解尿」，係指被上訴人已
      可自行排出尿液，無須插管導引。然此為其排泄功能，與
      勞動所需之下肢正常活動機能，相差豈止千里，被上訴人
      指摘實屬無理。
    3.成功大學醫學院附設醫院，與被上訴人約定於95年3 月20
      日至復健科報到，主治醫師顏威彰先詢問被上訴人尿失禁
      之情形，隨後即表示時間久了，會慢慢好轉，勞動能力減
      少不會超過40%，之後才要被上訴人去照X光，之後呈送鈞
      院之鑑定報告亦認「本院採美國醫學協會的殘障評鑑方式
      ，其勞動能力減損為40 %」，被上訴人實驚訝莫名。竟未
      看過X 光片，並對於下肢行走、活動、骨盆是否感到酸痛
      、負重是否酸痛加劇等問題隻字未提，僅簡單詢問被上訴
      人排尿問題，即能作出鑑定結論。所謂美國醫學協會的殘
      障評鑑方式更是不知所云，該評鑑方式究係如何進行？需
      要哪些資料（是否當面診斷即可，不需任何資料）？以何
      標準區分殘障等級？將殘障共分為幾個等級？殘障等級與
      勞動能力減損之比例如何決定？更重要的是此一標準是否
      適用於本國人？為何捨勞工保險局據國人多年勞動型態統
      計，經行政院核定之勞工保險殘廢給付標準表不用，而採
      用他國之評鑑標準？凡此成大醫院鑑定報告均未詳加說明
      ，若謂原審之鑑定過程草率，成大醫院之鑑定實有過之，
      被上訴人殊難甘服。
    4.況就被上訴人因本件侵權行為喪失之勞動能力比例為76.9
      %，乃於原審為上訴人所不爭執，列為不爭執事項，此有9
      4年10月31日、同年12月5日之言詞辯論筆錄可證。徵諸首
      揭法律規定與實務見解，自有拘束兩造當事人之效力，上
      訴人復為爭執，顯於法不合。
（四）又原審認定之慰撫金，乃考量被上訴人因本件事故所受之
      身心痛苦，日後生活之影響，及上訴人之社會地位、資力
      後，酌定慰撫金200 萬元，應甚適當。實則如再思及案發
      後上訴人為規避連帶責任，提出不實之書面契約，並一再
      要求傳訊其員工郭石仁、林桐相出庭作證，原審酌定之慰
      撫金實極妥適，上訴人主張過高顯無理由。
三、證據：除引用原審之立證方法外，並補提出丙○○91年 5月
    9日警訊筆錄影本2紙、91年8月28日審判筆錄節本、92年9月
    25日調解筆錄節本2紙、91年度稅務財產所得明細表1紙、郭
    石仁91年9 月16日訊問筆錄節本2紙及影本3紙、乙○○、丙
    ○○92年4月21日審判筆錄節本3紙、內政部91年11月19日臺
    內地字第0910014881號函1紙、嘉義地方法院刑事庭91年8月
    28日勘驗筆錄影本3紙、嘉義地方法院民事庭94年2月17日函
    影本1紙、嘉義地方法院民事庭94年10月31日及12月5日言詞
    辯論筆錄影本各3 紙、長庚醫院嘉義分院93年10月22日函影
    本1紙、94年3月7日函影本1紙為證。
丁、本院依聲請函請國立成功大學醫學院附設醫院就被上訴人之
    勞動能力減損情形為鑑定。
    理  由
一、按民法第275 條規定，連帶債務人中之一人受確定判決，而
    其判決非基於該債務人之個人關係者，為他債務人之利益亦
    生效力，故債權人以各連帶債務人為共同被告提起給付之訴
    ，被告一人提出非基於其個人關係之抗辯有理由者，對於被
    告各人即屬必須合一確定，自應適用民事訴訟法第56條第 1
    項之規定，最高法院著有33年上字第4810號判例在案。是共
    同訴訟之連帶債務人中之一人，提出非基於個人關係之抗辯
    ，如在形式上有利益於他共同訴訟人者，其效力即應及於他
    共同訴訟人，而不以審理結果為準，於此情形他共同訴訟人
    亦應視為全體提起上訴。本件原審判決後，原審共同被告丙
    ○○雖未提起上訴，惟與上訴人在原審既係本案連帶損害賠
    償之共同被告，且上訴人上揭所據以上訴之理由，顯非基於
    其個人關係之抗辯，在形式上又係有利益於該共同被告，其
    上訴效力自及於該共同被告，應視為全體提起上訴，爰將原
    審共同被告丙○○列為視同上訴人，合先敘明。
二、被上訴人起訴主張：視同上訴人丙○○為上訴人之受僱人，
    於91年4月9日上午9 時50分許，駕駛重型機械挖土機，沿嘉
    義市○○路由東往西方向行駛，原應注意行進中駕駛人應注
    意車前狀況，隨時採取必要安全措施，且依當時係晴天，日
    間自然光、視距良好，路面乾燥、無缺陷、無障礙物等情形
    ，並無不能注意之情事，竟疏未注意貿然行駛，撞擊同向前
    方由被上訴人騎乘之腳踏車，致被上訴人人車倒地，視同上
    訴人丙○○猶未察覺繼續行駛，將被上訴人拖行4、5公尺，
    被上訴人因而受有多發性骨折、尿道及陰道撕裂傷之傷害。
    而視同上訴人丙○○既係上訴人之受僱人，且於執行職務時
    致被上訴人受傷，被上訴人自得依侵權行為之法律關係，請
    求上訴人及視同上訴人丙○○連帶賠償8,653,237 元，及其
    中1,164,782元自93年2月27日起至清償日止按年息5%計算，
    其中358,000元自91年10月8日起至清償日止按年息5%計算，
    其中7,130,455 元自起訴狀繕本送達翌日起至清償日止按年
    息5%計算之利息等語。上訴人則以：視同上訴人丙○○並非
    上訴人之受僱人，上訴人毋庸負民法第188條第1項之連帶損
    害賠償責任，又縱認視同上訴人丙○○係上訴人之受僱人，
    視同上訴人亦非因執行職務不法侵害被上訴人之權利，被上
    訴人不得主張上訴人負僱用人之責任，又縱認應負賠償責任
    ，被上訴人請求之金額亦過高等語，資為抗辯。視同上訴人
    丙○○亦以：被上訴人請求賠償之金額過高等語，資為抗辯
    。（原審判決被上訴人應連帶給付被上訴人5,284,062 元本
    息，另駁回被上訴人其餘3,369,175 元本息之請求後，被上
    訴人就其駁回敗訴部分未上訴已確定，上訴人則就其應給付
    敗訴部分上訴，事涉本院審判範圍，合先敘明）
三、經查被上訴人主張視同上訴人丙○○，於91年4月9日上午 9
    時50分許，駕駛重型機械挖土機，沿嘉義市○○路由東往西
    方向行駛，自後撞擊同向前方由被上訴人騎乘之腳踏車，致
    被上訴人人車倒地，視同上訴人丙○○猶未察覺繼續行駛，
    將被上訴人拖行4、5公尺，被上訴人因而受有多發性骨折、
    尿道及陰道撕裂傷等傷害之事實，業據提出大仁醫院診斷書
    1紙、財團法人天主教聖馬爾定醫院診斷證明書1紙、長庚紀
    念醫院乙種診斷證明書3紙、聖保祿醫院乙種診斷證明書1紙
    為證，並為上訴人及視同上訴人丙○○所不爭執，自堪信實
    。按車輛行駛時，駕駛人應注意車前狀況，並隨時採取必要
    之安全措施；非屬汽車範圍必須行駛於道路之動力機械，應
    比照第80條之規定向公路監理機關申請核發臨時通行證，憑
    證行駛，道路交通安全規則第94條第3項、第83條第1項前段
    ，分別定有明文。視同上訴人丙○○於上揭時地駕駛屬動力
    機械之挖土機，自應注意遵守上開規定，且依當時晴天日間
    自然光線、柏油路面乾燥、平坦無缺陷、無障礙物、視距良
    好等情形，並無不能注意之情事，乃竟疏未注意貿然前進，
    因而自後追撞被上訴人所騎乘之腳踏車，致釀本件車禍，其
    應負完全之過失責任無疑。況本件肇事責任經送臺灣省嘉雲
    區車輛行車事故鑑定委員會鑑定結果亦同此認定，視同上訴
    人丙○○之過失傷害刑責，亦經本院以92年度交上易字第88
    7 判決判處罪刑確定在案，足見視同上訴人丙○○之過失侵
    權行為，益信而有徵，且其過失侵權行為與被上訴人之損害
    結果間，亦具相當之因果關係，被上訴人自得依侵權行為之
    法律關係，請求視同上訴人丙○○賠償損害。惟被上訴人另
    主張視同上訴人丙○○係上訴人之受僱人，上訴人應與視同
    上訴人丙○○負連帶損害賠償責任，既為上訴人及視同上訴
    人丙○○所否認，並以上揭情詞置辯，致兩造互有爭議。是
    本件所應審究者，厥為視同上訴人丙○○是否為上訴人之受
    僱人？上訴人應否負連帶賠償責任？及應賠償損害之金額若
    干？等情而已。
四、次按受僱人因執行職務，不法侵害他人之權利者，由僱用人
    與行為人負連帶賠償責任，民法第188條第1項定有明文。且
    民法第188條第1項所稱之受僱人，並非僅限於僱傭契約所稱
    之受僱人，凡客觀上被他人使用為之服勞務而受其監督者，
    均係受僱人，初不問僱用人與受僱人間已否成立正式契約，
    亦不問實際由何人僱請及給付工資，更不問是長期僱用或臨
    時性質；且所謂執行職務亦不以受指示執行之職務為限，倘
    在外觀上受僱人之行為，依一般情形觀之，得認為係執行職
    務者，即屬相當；又所謂受僱人因執行職務不法侵害他人之
    權利，不僅指受僱人因執行其所受命令，或委託之職務自體
    ，或執行該職務所必要之行為，而不法侵害他人之權利者而
    言，即職務上予以機會之行為，及與執行職務之時間或處所
    有密切關係之行為，在客觀上足認為與其執行職務有關，而
    不法侵害他人之權利者，就令其為自己利益所為，亦應包括
    在內；亦迭經最高法院分別著有73年臺上字第2691號、83年
    臺上字第844號、42年臺上字第1224號、57年臺上字第 1663
    號、92年臺上字第 779號等判決意旨足參。本件上訴人給付
    視同上訴人丙○○薪資，並開立扣繳憑單給視同上訴人丙○
    ○之事實，既為上訴人及視同上訴人丙○○所不爭執，且視
    同上訴人丙○○於車禍發生後警方初訊時即供稱：「（車禍
    當天你是在哪裡工作？受僱於何人？公司負責人是誰？）車
    禍當天我是在嘉義市○○路的一間學校附近作挖洞工程，我
    是受僱於中興測量有限公司，公司負責人我不知道是誰。」
    繼在本院95年3月9日準備程序亦供稱：「（你是否中興公司
    的受僱人？）是的，我是作中興公司的工程，以每一工程的
    單價來收取費用…」等語明確。再參諸卷附內政部91年11月
    19日臺內地字第0910014881號函說明三「本案履約過程中，
    承辦廠商中興測量有限公司，尚無向本部提出將本案委託其
    他廠商或交由協力廠商轉包辦理。」等語，及上訴人所提之
    「內政部一等二級水準網測量點位埋設工程契約書」，其簽
    訂日期為91年4月11日，已在本件91年 4月9日發生車禍之後
    ，顯係上訴人希圖卸責事後所為，並非事實乙情，足認視同
    上訴人丙○○縱未與上訴人簽有勞動契約，亦未由上訴人為
    其投保，然實際上確有為上訴人服勞務，受上訴人之指揮監
    督，其確為上訴人之受僱人至明。又縱認視同上訴人丙○○
    與上訴人無僱傭契約關係存在，亦因上訴人向內政部承攬一
    等二級水準網測量工作，其工作項目包含「1055個新選一等
    水準點之埋設工作」，此有上訴人與內政部之工程合約書可
    稽，而視同上訴人丙○○即為上訴人負責一等二級水準網測
    量點埋設之挖洞工作，作業地區既依上訴人與內政部訂立合
    約之範圍地區，作業內容為點位開挖整理、廢土清運、鋼標
    樁釘立等作業，顯見其客觀上係為上訴人使用，為之服勞務
    無疑。再參諸證人郭石仁於91年9月16日訊問時證稱：「（
    請求訊問證人貴公司現場有無監工單位？）有，監工單位是
    在現場負責看被告有無照圖施工。」等語，亦足證視同上訴
    人丙○○，確係於上訴人之監督下施工至明。則揆諸上揭實
    務見解，視同上訴人丙○○既係客觀上為上訴人服勞務，且
    受上訴人之監督，其係上訴人之受僱人，灼然明甚。又視同
    上訴人丙○○既受僱於上訴人，在嘉義市民族國小前操作挖
    土機挖掘土方完畢，甫駕駛挖土機離去，即在民族路上發生
    本件車禍，客觀上已難謂其非於執行職務中發生車禍。退步
    言之，縱如視同上訴人丙○○所辯，當天係為修理挖土機，
    開往修理廠之途中屬實，惟按挖土機為視同上訴人丙○○執
    行該點位開挖工程之必備工具，若無挖土機即無法施作開挖
    工作，則因此一必備工具故障，尋求修復之行為，亦與職務
    之執行有必然之關係，而為執行職務之必要行為。況案發地
    點乃系爭工程之施工地點，視同上訴人丙○○所駕駛肇事者
    ，又為其執行職務之工具，客觀上顯與執行職務有關，參諸
    上揭判決意旨，視同上訴人丙○○仍係於執行職務中不法侵
    害被上訴人之權利無疑。上訴人雖以視同上訴人丙○○在刑
    案中供稱：「該部挖土機是我本人所有，我是自己經營該部
    挖土機，有人叫我到那裡工作，我就到那裡工作」、「這部
    挖土機是我的，平常用來賺錢，如果有人找我工作，我就開
    這台挖土機去工作，工作內容包括整地、挖洞。」及證人郭
    石仁證稱：「……丙○○是我們公司的協力廠商，他自己就
    是老闆，我們公司跟丙○○有打契約。」等語，暨上訴人向
    內政部承包之水準點埋設工程，其內容包括挖洞及埋設水準
    點2 項，上訴人將挖洞工程交由視同上訴人丙○○承攬，按
    每一水準點1,500 元，實做實算計價，另將埋設基準工程交
    由協力廠商林桐相承攬，按每一水準點1,000 元，實做實算
    計價，有證人林桐相可證，故視同上訴人丙○○為上訴人之
    下包，並非上訴人之受僱人，依工程契約書第12條之規定，
    應由視同上訴人丙○○自負安全及損害賠償責任，又因視同
    上訴人丙○○個人未使用統一發票，且其所承攬者乃挖洞之
    工資，始以薪資方式向上訴人請款等由，抗辯視同上訴人丙
    ○○並非上訴人之受僱人云云。惟考上訴人各該辯解，微論
    已與本院上揭論述不符，且據證人林桐相在本院所證稱：「
    （91年間你有無為中興測量公司作何事？）有的，埋設水準
    點。」、「（你與中興公司有無簽訂契約？）沒有簽立書面
    契約，中興公司叫我去做，我就去做，算是臨時的。」等語
    ，苟上訴人所稱證人林桐相與視同上訴人丙○○均為上訴人
    之下包，兩者情形相同，何竟一於91年 4月11日簽立書面契
    約，一無書面契約？益徵該「內政部一等二級水準網測量點
    位埋設工程契約書」，係案發後上訴人刻意簽立用以脫免上
    訴人應負僱用人責任之舉，是證人林桐相所言仍不足為上訴
    人有利之證明。況僱傭契約於當事人間，固以約定一方於一
    定或不特定期限為他方服勞務，他方給付報酬為其成立之要
    件，然其與第三人間之關係，受僱人既係以聽從僱用人之指
    示而作為，倘受僱人確係因服勞務而生侵害第三人權利之情
    事時，僱用人即不能藉口與受僱人有何約定，而諉卸其對第
    三人之責任，最高法院亦著有56年臺上字第1612號判例在案
    。是上訴人縱確曾與視同上訴人丙○○、及證人林桐相約定
    施工安全由其等全權負責，此僅為其僱用契約中對於第三人
    責任之內部特別約定，對外仍應依民法第 188條規定負連帶
    損害賠償責任，否則僱主僅需與勞工約定施工安全由勞工全
    權負責，即得脫免連帶賠償責任，民法第 188條規定豈非形
    同具文，從而上訴人所辯其非視同上訴人丙○○之僱用人云
    者，其之不足採信，益信而有徵。
五、又按因故意或過失，不法侵害他人之權利者，負損害賠償責
    任；又受僱人因執行職務，不法侵害他人之權利者，由僱用
    人與行為人負連帶賠償責任；又不法侵害他人之身體或健康
    者，對於被害人因此喪失或減少勞動能力，或增加生活上之
    需要時，應負損害賠償責任；又不法侵害他人之身體、健康
    者，被害人雖非財產上之損害，亦得請求賠償相當之金額；
    民法第184條第1項前段、第188條第1項、第193條第1項、及
    第195條第1項，分別定有明文。本件視同上訴人丙○○受僱
    於上訴人，因執行職務過失不法侵害被上訴人，致被上訴人
    受有損害，則被上訴人本於侵權行為之法律關係，請求上訴
    人與視同上訴人丙○○應連帶賠償其損害，洵屬有據，應予
    准許。次所應審究者，厥為被上訴人請求賠償之項目及金額
    應否准許而已，茲更詳細說明如下：
（一）醫療、看護、交通及請管家等增加生活上費用部分：按不
      法侵害他人之身體或健康者，對於被害人因此增加生活上
      之需要時，應負損害賠償責任，民法第193條第1項既定有
      明文，是被上訴人自得請求上訴人及視同上訴人丙○○連
      帶賠償其已支出之醫療、看護、交通及請管家等增加生活
      上之費用。又按全民健康保險法第1 條後段固規定，就該
      法未規定之事項應適用保險法相關規定。惟全民健康保險
      性質上係屬健康、傷害保險，除有全民健康保險法第82條
      規定之情形外，依保險法第130條、第135條準用同法第10
      3 條之規定，全民健康保險人不得代位行使被保險人因保
      險事故，行使被保險人因保險事故所生對於第三人之請求
      權，要無保險法第53條規定適用之餘地。是全民健康保險
      之被保險人，非因汽車交通事故受傷害，受領全民健康保
      險提供之醫療給付，其因侵權行為所生之損害賠償請求權
      並不因而喪失，最高法院著有89年臺上字第805 號判決意
      旨足參。本件視同上訴人丙○○所駕駛之挖土機，並未投
      保強制汽車責任保險，既為兩造所不爭執，即無適用全民
      健康保險法第82條之餘地，準此被上訴人受領全民健康保
      險提供之醫療給付，仍得向上訴人及視同上訴人丙○○請
      求賠償。是被上訴人因本件車禍受傷，所得請求給付之醫
      療費用，應包括全民健康保險所代為支付之金額，上訴人
      及視同上訴人丙○○抗辯被上訴人所請求之醫療費用部分
      ，應扣除全民健康保險所提供之給付部分，即無可採。而
      被上訴人主張其因本件車禍支出醫療費1,041,382 元、看
      護費358,000元、交通費123,400元、及請管家支出75,000
      元，合計支出1,597,782 元之事實，既經上訴人及視同上
      訴人丙○○在原審審理時表明不爭執，且上訴本院後亦未
      就此部分金額為任何之爭執，堪信被上訴人上開主張為真
      實，且核屬必要之費用，應如數准許。
（二）勞動能力減少之損害部分：本件被上訴人所減損之勞動能
      力比例若干，依原審卷附長庚醫院嘉義分院93年10月22日
      函，由被上訴人之所有病歷統合判斷，雖認「減損比例至
      少 50%」，惟因所估計者僅最低下限，實際減損比例仍未
      明，嗣經原審94年2 月17日函詢：「請約略判斷丁○○目
      前減損勞動能力若干？是否大於50%？如大於50%，則大約
      比例若干？」該院94年3月7日函覆既已明確表示「盧君其
      遺存兩側下肢運動障礙，應屬勞工保險殘廢給付標準第六
      級殘障等級，勞動能力減損約 76.9%。」等語在卷。顯見
      該二鑑定報告本即就被上訴人92年9 月後之復原情況合併
      考量鑑定，非如上訴人所謂僅根據事發後未復健前之診斷
      證明而為判斷，且病歷記載「現已經可以自解尿」僅係指
      被上訴人已可自行排出尿液，無須插管導引，並非表示被
      上訴人勞動所需之下肢機能已可正常活動，是該減少勞動
      能力76.9% 之數據，自足採為計算被上訴人減少勞動能力
      之標準。從而被上訴人主張其因本件車禍，按其車禍發生
      時為44歲算至勞工強制退休60歲止，尚可工作16年，以每
      月最低工資15,840元，減損勞動比例 76.9%，依霍夫曼系
      數表扣除中間利息計算，其共可一次請求給付 1,686,280
      元，自屬有據。且被上訴人請求上訴人及視同上訴人丙○
      ○連帶賠償減少勞動能力之損害1,686,280 元之事實，亦
      據上訴人及視同上訴人丙○○在原審審理時表明不爭執，
      而有原審之言詞辯論筆錄足稽。按「受命法官為闡明訴訟
      關係，得為下列各款事項，並得不用公開法庭之形式行之
      ：……三整理並協議簡化爭點。當事人就其主張之爭點，
      經依第1項第3款或前項為協議者，應受其拘束。」、「前
      2 條之規定，於行獨任審判之訴訟事件準用之。」、「在
      第一審所為之訴訟行為，於第二審亦有效力。」民事訴訟
      法第270條之1第1、3項、第271條之1、第 448條定有明文
      。又「當事人於訴訟上所為之自認或對他造主張之事實不
      爭執者，於言詞辯論所行之範圍內有拘束法院之效力。」
      最高法院亦著有93年臺上字第1888號判決意旨足參。是上
      訴人及視同上訴人丙○○就被上訴人喪失勞動能力之比例
      為76.9%，所受損害之金額為1,686,280元，既均已在原審
      表示不爭執，而列為不爭執事項，則揆諸首揭法律規定與
      實務見解，自有拘束兩造當事人之效力，上訴人在本院就
      此損害事項復為爭執，顯於法不合。至國立成功大學醫學
      院附設醫院95年3 月22日函覆本院所附之被上訴人摘錄表
      ，雖認「被上訴人因骨盆骨折而不良於行，本院採美國醫
      學協會的殘障評鑑方式，其勞動能力減損為 40%。」云云
      ，惟微論該鑑定結果已與上揭長庚醫院之鑑定結果不一，
      本院審酌比較下仍以長庚醫院之鑑定結果，較合於事實而
      堪採信，且長庚醫院減損76.9% 之鑑定結果，亦為上訴人
      及視同上訴人在原審所不爭執，是成大醫院事後之鑑定結
      果，仍不足據為上訴人及視同上訴人丙○○有利之認定。
      從而被上訴人請求上訴人及視同上訴人丙○○連帶賠償減
      少勞動能力之損害1,686,280 元，亦於法有據，應如數准
      許。
（三）精神上損害之賠償部分：被上訴人因視同上訴人丙○○之
      過失傷害行為，致其身體受有上揭傷害，經過長期手術、
      住院、門診治療，無論肉體及精神自受有極大痛苦，自得
      請求賠償精神慰藉金。本院審酌被上訴人於車禍發生時年
      約44歲，正於空中大學進修，已婚並育有子女，驟遭車禍
      受有上揭傷害，不但於車禍當時疼痛難耐，並因而造成尿
      失禁、難以治癒之運動功能障礙，甚且在久坐久站或步行
      之情況下，會使背痛及臀部疼痛加劇，經醫生評估該問題
      將無法完全恢復，非但個人受有身體及精神上之痛苦，亦
      使其今生生活秩序大受影響，更造成其家人生活上極大之
      負擔，及視同上訴人丙○○原受僱於上訴人駕駛挖土機，
      現在家協助父親從事農作，上訴人為資本額登記2 千萬元
      元之公司，各有關雙方之身分、地位、教育程度、經濟能
      力等一切情狀，認被上訴人請求上訴人及視同上訴人丙○
      ○連帶賠償200 萬元之慰撫金為適當，逾此部分之請求不
      應准許。
（四）綜上合計被上訴人所得請求賠償之金額為5,284,062 元（
      1,597,782＋1,686,280＋2,000,000＝5,284,062）。
六、綜上所述，被上訴人基於侵權行為之法律關係，請求上訴人
    及視同上訴人丙○○連帶賠償給付5,284,062 元；及視同上
    訴人丙○○就其中1,164,782元自93年2月27日起至清償日止
    ，其中358,000元自91年10月8日起至清償日止，其中3,761,
    280元自起訴狀繕本送達翌日即91年9月12日起至清償日止，
    均按週年利率5% 計算之利息；及上訴人就其中1,164,782元
    自93年2月27日起至清償日止，其中4,119,280元自起訴狀繕
    本送達翌日即92年4 月22日起至清償日止，均按週年利率5%
    計算之利息；均洵屬有據，應予准許，逾此範圍之請求，則
    不應准許。原審本於同上之見解，判命上訴人及視同上訴人
    丙○○應連帶賠償給付被上訴人5,284,062 元及上揭遲延利
    息，並分別酌定擔保金額後為假執行及免為假執行之宣告，
    經核認事用法並無不合。上訴人及視同上訴人丙○○上訴意
    旨，猶執前詞指摘原審該部分判決不當，求予廢棄改判，均
    為無理由，應予駁回。
七、又本件事證已臻明確，兩造其餘主張陳述及攻擊防禦方法，
    ，核均與判決之結果不生影響，爰不逐一論述，附此敘明。
八、據上論結，本件上訴為無理由，應依民事訴訟法第449條第1
    項、第85條第2項，判決如主文。
中    華    民    國    95    年    5    月    23     日
                  民事第一庭  審判長法  官  王惠一
                                    法  官  蘇重信
                                    法  官  林永茂
上為正本係照原本作成。
如對本判決上訴，須於判決送達後20日內向本院提出上訴狀，未
表明上訴理由者，應於上訴後20日內，向本院提出理由書（須附
繕本）。
中    華    民    國    95    年    5    月    23     日
                                    書記官  謝素嬿
                                               K


司法院資訊處製作；財團法人民間司法改革基金會備份。
